ACORDAO-COMPLETO-2556876

ACÓRDÃO 1605/2023 ATA 4/2023 - PRIMEIRA CÂMARA

VISTOS, relatados e discutidos estes autos, originariamente de reforma, agora em fase de análise do pedido de reexame interposto por Olivar Israel Ferreira, militar do Exército, contra o Acórdão 494/2022-TCU-Primeira Câmara, que considerou ilegal e negou registro à alteração de sua concessão, em decorrência do cálculo de seus proventos terem sido realizados com base em dois postos acima, situação que não encontra amparo normativo.
ACORDAM os Ministros do Tribunal de Contas da União, reunidos em sessão da 1ª Câmara, diante das razões expostas pelo relator e com fundamento nos arts. 33 e 48 da Lei 8.443/1992, em:
9.1. conhecer do presente pedido de reexame para, no mérito, negar-lhe provimento;
9.2. encaminhar cópia deste acórdão ao recorrente, informando-lhe que o relatório e o voto que o fundamentam podem ser consultados no endereço www.tcu.gov.br/acordaos.

Pedido de reexame interposto por Olivar Israel Ferreira, militar do Exército, contra decisão que considerou ilegal e negou registro à alteração de sua reforma, em decorrência do cálculo de seus proventos terem sido realizados com base em dois postos acima.

Primeira Câmara

Comando do Exército

3. Recorrente: Olivar Israel Ferreira (XXX.518.504-XX), militar reformado

13.1. Ministros presentes: Benjamin Zymler (na Presidência) e Jorge Oliveira (Relator).
13.2. Ministros-Substitutos convocados: Augusto Sherman Cavalcanti e Weder de Oliveira.

JORGE OLIVEIRA

Ministro Benjamin Zymler

Trata-se de pedido de reexame interposto pelo militar reformado Olivar Israel Ferreira contra o Acórdão 494/2022-TCU-Primeira Câmara, que julgou ilegal o ato de alteração de sua reforma, por refletir promoção para o grau hierárquico superior, em face de invalidez superveniente.
2.	A deliberação recorrida foi lavrada com o seguinte teor:
	"VISTOS, relatados e discutidos estes autos, que tratam de ato de alteração de reforma emitido, no âmbito do Comando do Exército, em favor de Olivar Israel Ferreira.
	ACORDAM os Ministros do Tribunal de Contas da União, reunidos em sessão de 1ª Câmara, diante das razões expostas pelo Relator, com fundamento nos arts. 71, inciso III, da Constituição Federal e 1º, inciso V, 39, inciso II, e 45 da Lei 8.443, de 16 de julho de 1992, em:
	9.1. considerar ilegal o ato de alteração de reforma emitido em favor de Olivar Israel Ferreira (CPF XXX.518.504-XX) , negando-lhe o correspondente registro;
	9.2. dispensar o ressarcimento das quantias indevidamente recebidas de boa-fé, consoante o Enunciado 106 da Súmula de Jurisprudência deste Tribunal;
	9.3. determinar ao Comando do Exército que:
	9.3.1. faça cessar, no prazo de 15 (quinze) dias, contado a partir da ciência desta deliberação, os pagamentos decorrentes do ato impugnado, sob pena de responsabilidade solidária da autoridade administrativa omissa, consoante disposto nos arts. 71, inciso IX, da Constituição Federal e 262 do Regimento Interno desta Corte;
	9.3.2. dê ciência desta deliberação ao interessado, alertando-o de que o efeito suspensivo proveniente da interposição de eventuais recursos, caso não providos, não o exime da devolução dos valores indevidamente percebidos após a notificação;
	9.3.3. envie a esta Corte de Contas, no prazo de 30 (trinta) dias, por cópia, comprovante de que o interessado teve ciência desta deliberação;
	9.4. esclarecer ao órgão jurisdicionado, com supedâneo no art. 262, § 2º, do Regimento Interno, que a concessão considerada ilegal poderá prosperar mediante a emissão e o encaminhamento a este Tribunal de novo ato concessório, escoimado da irregularidade apontada nestes autos."
3.	Reproduzo, a seguir, trechos da instrução elaborada pela Secretaria de Recursos (Serur) , que analisou os argumentos aduzidos pelo recorrente:
	"[...]
	HISTÓRICO 
	2. O ato de concessão de promoção para grau hierárquico superior, em face de invalidez adquirida por Olivar Israel Ferreira após a reforma, foi julgado ilegal, por beneficiar militar reformado com proventos calculados com base em dois postos acima daquele que ostentava na atividade, em desacordo com o art. 110, caput, da Lei 6.880/1980 (Estatuto dos Militares) , na redação dada pela Lei 7.580/1986, e a jurisprudência da Corte de Contas (Acórdão 2225/2019-TCU-Plenário) .
	2.1. Irresignado, o interessado interpôs o presente pedido de reexame (peças 16 a 19) , cuja argumentação será abordada mais adiante.
	ADMISSIBILIDADE
	3. Reitera-se o exame de admissibilidade realizado pelo Sar/Serur (peça 20) , que opinou pelo conhecimento do recurso, nos termos do art. 48 da Lei 8.443/1992, c/c os arts. 285 e 286, parágrafo único, do RI/TCU, suspendendo-se os efeitos dos itens 9.1, 9.3, 9.3.1 e 9.4 do Acórdão 494/2022-TCU-Primeira Câmara. O Excelentíssimo Senhor Ministro Jorge Oliveira, mediante despacho de peça 23, concordou com esta unidade técnica.
	EXAME DE MÉRITO
	4. Delimitação
	Constitui objeto do presente recurso definir se há amparo legal para a concessão de proventos calculados com base no soldo de dois postos acima daquele que o militar ocupava na atividade.
	5. Da concessão de proventos calculados com base no soldo de dois postos acima do ocupado pelo militar na ativa
	5.1. Aduz-se a legalidade dos proventos, considerando-se a ascensão de nível hierárquico do militar após a reforma, com base nos seguintes argumentos.
	5.2. O recorrente goza há mais de cinco anos, de boa-fé, do benefício atacado pelo TCU, conforme Portaria 384/SSIP/7/SS1.1, de 1/12/2016, juntada por cópia às peças 17 e 18 (peça 16, p. 2) . 
	5.3. O fato gerador do benefício remonta à data de 12/8/2016. Na ocasião do recebimento do ofício de notificação do Exército Brasileiro, já havia transcorrido mais de cinco anos e três meses do início do recebimento de remuneração com base no soldo do grau hierárquico imediato (peça 16, p. 2) .
	5.4. Após transcrever os arts. 5º, inciso XXXVI; 37, caput, e 71, inciso III, da Carta Magna, os arts. 2º e 53 da Lei 9.784/1999, o art. 24 da Lei 13.655/2018 e o art. 5º do Decreto 9.830/2019, assevera que, devido à desnecessidade de maiores delongas, vez que flagrante e inegável o alegado, passando a requerer que seja reconhecido o descabimento da pretensa supressão de verbas alimentícias dos proventos do veterano, mantendo-se inalterado o benefício a que faz jus (peça 16, p. 7) . 
	Análise
	5.5. Destaca-se que a atuação desta Corte de Contas, no que tange ao julgamento de atos de pessoal para fins de registro, segue o balizamento estabelecido pelo Supremo Tribunal Federal na Súmula Vinculante 3, que excepciona a apreciação da legalidade do ato de concessão inicial de aposentadoria, reforma e pensão da necessidade de observância do contraditório e ampla defesa.
	5.6. O STF também fixou a seguinte tese de repercussão geral (Tema 445) , no bojo no RE 636.553, de relatoria do Ministro Gilmar Mendes:
	'Em atenção aos princípios da segurança jurídica e da confiança legítima, os Tribunais de Contas estão sujeitos ao prazo de 5 anos para o julgamento da legalidade do ato de concessão inicial de aposentadoria, reforma ou pensão, a contar da chegada do processo à respectiva Corte de Contas.' 
	5.7. Assim, como o ato em reexame, com vigência em 12/8/2016, foi enviado ao TCU em 7/8/2017 (peça 3) e apreciado na Sessão da 1ª Câmara de 8/2/2022 (peça 9) , não há que se falar em decadência administrativa nem em prescrição quinquenal, nem em obrigatoriedade de oitiva prévia do interessado. De igual modo, ficam afastadas inobservâncias dos princípios do contraditório, da ampla defesa e do devido processo legal.
	5.8. A atuação do Tribunal de Contas da União deu-se em consonância com a competência estabelecida no art. 71, inciso III, da Carta Magna quanto à apreciação, para fins de registro, da legalidade de ato de concessão de pensão, na forma regulamentada pela Lei 8.443/1992 (art. 1º, inciso V) , pelo Regimento Interno (arts. 1º, inciso VIII, 259 e seguintes) e pela Instrução Normativa-TCU 78/2018, que dispõe sobre o envio, o processamento e a tramitação de informações alusivas a atos de admissão de pessoal e de concessão de aposentadoria, reforma e pensão, para fins de registro, no âmbito da Corte de Contas, nos termos do art. 71, inciso III, da Constituição Federal.
	5.9. Prevê o art. 260, § 1º, do Regimento Interno que a autoridade administrativa responsável por atos de concessão de reforma submeterá os dados e informações necessários ao respectivo órgão de controle interno, que deverá emitir parecer sobre a legalidade dos atos e torná-los disponível à apreciação do Tribunal, que determinará o registro dos atos que considerar legais e recusará o registro dos atos considerados ilegais.
	5.10. No caso concreto, o ato de interesse do recorrente não poderá ser julgado legal com amparo nas disposições do art. 260, § 4º, do RI/TCU, c/c o art. 6º, § 1º, da Resolução-TCU 206/2007, pois está dando ensejo a pagamentos maiores que o devido.
	5.11. Nessa perspectiva, impõe-se reconhecer que referido ato possui natureza precária (cf., e.g., Acórdão 2482/2007-TCU-Primeira Câmara, Relator: Ministro Augusto Nardes) , razão pela qual, até que haja o efetivo julgamento e o consequente registro pela Corte de Contas, não há que se falar em ato jurídico perfeito, tendo em vista a ausência de aperfeiçoamento e definitividade do ato.
	5.12. Nos termos do art. 262, caput e § 2º, do referido Regimento, uma vez recusado o registro pelo TCU do ato de concessão de reforma, cabe ao órgão de origem a adoção de providências para fazer cessar o pagamento do benefício no prazo de quinze dias, contados da ciência da decisão do Tribunal, bem como emitir novo ato, se for o caso, escoimado da irregularidade verificada.
	5.13. No voto condutor da deliberação recorrida, o Relator a quo acolheu o parecer do Ministério Público junto ao TCU que, divergindo da unidade técnica, manifestou-se pela ilegalidade do ato de alteração de reforma, em virtude da ausência de amparo legal para que o posto ocupado na ativa (Capitão) seja alterado para o de Tenente Coronel (peça 8) . O Capitão foi transferido para a reserva remunerada no posto de Major, sendo reformado ex officio ao atingir a idade limite de permanência na reserva remunerada. Ao ser acometido de doença especificada em lei quando já estava reformado, houve a emissão do ato de alteração em tela, para vincular os proventos ao soldo de Tenente Coronel, ou seja, dois graus hierárquicos acima daquele que o militar ostentava na atividade (peça 10, p. 1) .
	5.14. A concessão em cascata do benefício previsto no art. 110 da Lei 6.880/1980 é rejeitada pela jurisprudência do STJ, mesmo na hipótese de a moléstia incapacitante ter sido adquirida com o militar ainda na reserva remunerada. O beneficiário da vantagem do art. 50, inciso II, da Lei 6.880/1980 (inatividade com proventos calculados sobre o posto hierárquico imediato) não faz jus a nova melhoria de proventos com fundamento § 1º desse dispositivo legal (AgRg nos EDcl no Recurso Especial 966.142/RJ, Rel. Min. Marco Aurélio Bellizze, Quinta Turma, julgado em 26/2/2013, DJe de 5/3/2013, e (REsp. 169.804/DF, Rel. Min. Edson Vidigal DJU 23/11/1998) . 
	5.15. No que tange à jurisprudência superada do Tribunal de Contas da União, observa-se que os juízes são independentes e somente se submetem à lei, e não à jurisprudência. Sobre o tema, traz-se à colação a doutrina de Jorge Luiz Souto Maior e Valdete Souto Severo:
	' (...) o juiz tem o dever de se rebelar, de reagir, de não ceder, de reafirmar a sua independência, pois é isto que a humanidade, que debruçou sobre o direito toda a regulação das relações de poder, espera dele. Um juiz que, por conveniência, se curva ao entendimento de outros juízes, proferindo decisões contrárias à sua convicção jurídica; que, por comodidade, aplica uma lei que fere a Constituição ou algum preceito dos direitos humanos ou direitos fundamentais; que, por receio de qualquer natureza ou medo, acaba cumprindo uma "ordem" ilegal; ou que, meramente, se abstém de "denunciar" as ameaças que sofra com relação à sua independência; que não exerce com liberdade e responsabilidade as suas atribuições, deixa de ser digno da função que exerce, perde, enfim, na essência, a designação de um autêntico magistrado e quem perde com isto é toda a sociedade.' (in O Processo do Trabalho como Instrumento do Direito do Trabalho e as ideias fora de lugar do Novo CPC. São Paulo: LTr, 2015, pp. 107-108) 
	5.16. Acrescente-se a doutrina de Mauro Schiavi:
	'Hodiernamente se exige uma postura mais ativa do Juiz para garantir os resultados práticos do processo. A efetividade do processo depende não só de um Juiz imparcial e independente, mas, também, de um magistrado mais ousado, comprometido com a justiça e com os resultados úteis do processo.' (in Manual de Direito Processual do Trabalho, 4ª. Ed., São Paulo: LTr, 2011, p. 698) 
	5.17.	Corroborando essas ideias, registra-se o conselho de Benedito Calheiros Bonfim:
	'A dócil submissão à jurisprudência estiola o espírito criador do advogado e do juiz. São os descontentes e os inconformados os propulsores do progresso, raciocínio válido também no campo da ciência do Direito.' (in Conselhos aos jovens advogados, 3ª Ed., Niterói, RJ: Impetus, 2012, p. 187) 
	5.18. De fato, a democracia se faz com respeito à diferença e com divergências. Assim, continua Fábio Konder Comparato:
	'A independência funcional da magistratura, assim entendida, é uma garantia institucional do regime democrático. O conceito institucional foi elaborado pela doutrina publicista alemã à época da República de Weimar, para designar as fontes de organização dos Poderes Públicos, cuja função é assegurar o respeito aos direitos subjetivos fundamentais, declarados na Constituição.' (apud Jorge Luiz Souto Maior e Valdete Souto Severo, in O Processo do Trabalho como Instrumento do Direito do Trabalho e as ideias fora de lugar do Novo CPC. São Paulo: LTr, 2015, p. 114) 
	5.19. Observa-se que a submissão dos juízes somente à lei não é uma idiossincrasia do Direito brasileiro, mas encontra ressonância na Alemanha, na Áustria, na Dinamarca, na Espanha, na França, na Grécia, na Irlanda, na Itália e em Portugal, conforme pontuam Jorge Luiz Souto Maior e Valdete Souto Severo:
	[...]
	5.20. Ante esses ponderosos argumentos, entende-se que este Tribunal deve interpretar o regramento da concessão de nova vantagem a militar já reformado com ascensão de posto de acordo com as regras de hermenêutica, e não guiado por precedentes jurisprudenciais oscilantes e superados, que não informam um norte seguro a ser seguido. Nesse sentir, não há que se falar em violação ao princípio da isonomia.
	5.21. Sobre o princípio da segurança jurídica, cabe lembrar que a sedimentada jurisprudência da Suprema Corte é no sentido de classificar como ato complexo a concessão de aposentadoria, reforma ou pensão, consoante os seguintes julgados (RMS 3881/SP, MS 19875/DF, RE 195861/ES e MS 23665/DF) .
	5.22. O ato administrativo editado pelo órgão jurisdicionado que concedeu vantagem ao militar reformado é precário e, a despeito de produzir efeitos a partir da sua publicação e dispor do atributo da presunção de legitimidade inerente aos demais atos administrativos, sua legalidade, a teor do disposto no inciso III do art. 71 da CF/1988, encontra-se sujeita à apreciação desta Corte de Contas, que atua em auxílio ao Congresso Nacional, a quem compete exercer o controle externo de todos os atos administrativos praticados pelos demais poderes da União.
	5.23. A propósito do tema, colaciona-se entendimento esposado pela Corte Constitucional ao decidir no âmbito do RE-195.861/ES:
	'APOSENTADORIA. ATO ADMINISTRATIVO DO CONSELHO DA MAGISTRATURA. NATUREZA. COISA JULGADA ADMINISTRATIVA. INEXISTÊNCIA. O ato de aposentadoria exsurge complexo, somente se aperfeiçoando com o registro perante a Corte de Contas. Insubsistência da decisão judicial na qual assentada, como óbice ao exame da legalidade, a coisa julgada administrativa.' 
	5.24. No caso em apreço, não houve o respectivo registro em razão da constatação de ilegalidade no ato, o que afasta, por si só, a presunção de legitimidade do ato administrativo que concedeu o benefício ao recorrente, não havendo, assim, que se falar em violação da segurança jurídica ou de proteção da confiança. 
	5.25. Quanto à boa-fé do recorrente, tenha-se presente que foi considerada ao se dispensar a devolução dos valores indevidamente recebidos, nos termos do acórdão recorrido.
	5.26. É sobremodo importante ressaltar que este Tribunal tem o poder/dever de apreciar, para fins de registro, os atos de reforma militar na esfera federal, nos termos do art. 71 da Lei Maior. Esta prerrogativa não pode ser infirmada pela sobreposição dos princípios da razoável duração do processo e da eficiência na Administração Pública.
	5.27. Diante disso, opina-se pela rejeição das alegações do recorrente.
	CONCLUSÃO
	6. Da análise de mérito, conclui-se que não há amparo legal para a concessão de proventos calculados com base no soldo de dois postos acima daquele que o militar ocupava na atividade.
	6.1. Por conseguinte, deve-se negar provimento ao presente recurso.
	PROPOSTA DE ENCAMINHAMENTO
	7. Ante o exposto, submetem-se os autos à consideração superior, propondo-se, com fundamento no art. 48 da Lei 8.443/1992:
	a) conhecer do recurso e, no mérito, negar-lhe provimento; 
	b) informar ao recorrente e demais interessados do acórdão a ser proferido, destacando que o relatório e o voto que o fundamentam podem ser acessados por meio do endereço eletrônico www.tcu.gov.br/acordaos."
4.	O Ministério Público junto ao TCU, representado neste processo pelo Procurador Júlio Marcelo de Oliveira, manifestou-se de acordo com a proposta de encaminhamento formulada pela unidade técnica.
	É o relatório.

Almir Marcos Mendes de Souza (56293/OAB-PE).

Procurador Júlio Marcelo de Oliveira

PEDIDO DE REEXAME. REFORMA. CÁLCULO DOS PROVENTOS COM BASE EM DOIS POSTOS ACIMA. INCAPACIDADE DO EX-MILITAR DECLARADA APÓS A CONCESSÃO DO BENEFÍCIO. ILEGALIDADE. NEGATIVA DE REGISTRO. CONHECIMENTO DO RECURSO. INSUFICIÊNCIA DOS ARGUMENTOS APRESENTADOS PARA ALTERAR O JUÍZO ANTERIOR. NÃO PROVIMENTO.

REFORMA (REFO)

Unidade de Auditoria Especializada em Recursos (AudRecursos)

Aprecia-se, nesta oportunidade, pedido de reexame interposto por Olivar Israel Ferreira contra o Acórdão 494/2022-TCU-Primeira Câmara, por meio do qual esta Corte de Contas considerou ilegal o ato de alteração da reforma emitido em favor do recorrente, negando-lhe o seu registro.
2.	A negativa de registro ocorreu porque os proventos do interessado foram calculados com base no soldo referente a grau hierárquico imediato, superior ao considerado em seu primeiro ato de reforma.
3.	A Secretaria de Recursos (Serur) , atual Unidade de Auditoria Especializada em Recursos (AudRecursos) , após analisar individualmente os argumentos apresentados na peça recursal, propõe conhecer do presente recurso, para, no mérito, negar-lhe provimento, por entender que não foram trazidos aos autos argumentos capazes de modificar a deliberação recorrida.
4.	O Ministério Público junto ao TCU, em sua manifestação regimental, acompanhou a proposta da unidade técnica.
5.	Quanto à admissibilidade, ratifico o entendimento já externado anteriormente, no sentido de que o recurso seja conhecido, uma vez preenchidos os requisitos que regem a espécie.
6.	No tocante ao mérito do apelo, registro minha concordância integral com a proposta de encaminhamento da AudRecursos, ratificada pela manifestação do MP/TCU, de forma que adoto como minhas razões de decidir os pareceres precedentes por seus próprios fundamentos.
7.	Ao passar para a inatividade (reserva remunerada) , os proventos do Capitão Olivar Israel Ferreira passaram a ser calculados com base no soldo de Major, vantagem que carreou para a reforma. Quando o ex-militar já se encontrava reformado foi acometido de doença incapacitante prevista em lei. Por conseguinte, a nova melhoria dos proventos concedida ao interessado, tendo por base o posto de Tenente-Coronel, promovida por meio do ato de alteração constante dos autos, não possui amparo legal ou jurisprudencial, o que enseja o seu julgamento pela ilegalidade. 
8.	Sobre a irregularidade que constou do ato emitido em favor do recorrente, observo que, a partir do Acórdão 2225/2019-TCU-Plenário, proferido na sessão de 18/9/2019, o Plenário desta Corte de Contas passou a seguir o entendimento que há muito tempo se encontrava cristalizado no âmbito do Superior Tribunal de Justiça (STJ) , a exemplo do decidido no RE 1.340.075, cuja ementa, por oportuna, transcrevo a seguir:
	"ADMINISTRATIVO. MILITAR. REFORMA. ALTERAÇÃO DE BENEFÍCIO. INCAPACIDADE SUPERVENIENTE. ART. 110, § 1º C/C ART. 108, V, DA LEI 6.880/1980. MILITARES DA ATIVA OU RESERVA REMUNERADA. RESTRIÇÃO. MILITAR JÁ REFORMADO. IMPOSSIBILIDADE. 1. A reforma do militar com a remuneração calculada com base no soldo correspondente ao grau hierárquico imediato ao que possuir ou que possuía na ativa, nos termos do art. 110, § 1º, c/c o art. 108, V, da Lei 6.880/1980, restringe-se aos militares da ativa ou reserva remunerada, na exata disposição do caput do art. 110, não sendo possível a concessão de tal benesse àqueles militares já reformados. 2. Recurso especial não provido." (REsp 1.340.075/CE, Rel. Min. Castro Meira, Segunda Turma, julgado em 9/4/2013, DJe de 15/4/2013) 
9.	Ressalto, além disso, que esse entendimento tem sido aplicado para os atos apreciados pelo TCU após a prolação dessa decisão, em estrita observância ao princípio da segurança jurídica. 
10.	Também não há que se falar em direito adquirido ou na impossibilidade de revisão da reforma militar, uma vez que se trata de ato complexo, somente se aperfeiçoando e adquirindo definitividade após o efetivo julgamento e o consequente registro por esta Corte de Contas.
11.	Em conclusão, não há, nas razões recursais apresentadas, argumentos capazes de alterar a decisão recorrida.
	Ante o exposto, manifesto-me integralmente de acordo com os pareceres da unidade técnica e do Ministério Público e VOTO por que seja adotada a minuta de acórdão que ora trago ao exame deste Colegiado.
TCU, Sala das Sessões, em 7 de março de 2023.
JORGE OLIVEIRA 
Relator